臺北高等行政法院判決　　　　　　　　　　　　　　九十一年度訴字第四三五一號
　　　　　　　　　　　　　　　.
　　原　　　告　甲○○
　　訴訟代理人　李尚澤律師
　　被　　　告　勞工保險局
　　代　表　人　乙○總經理）.
　　訴訟代理人　丙○○
　　　　　　　　丁○○
右當事人間因勞保事件，原告不服行政院勞工委員會中華民國九十一年九月二十五日
勞訴字第○○三○三六三號訴願決定，提起行政訴訟，本院判決如左：
　　主  文
原告之訴駁回。
訴訟費用由原告負擔。
　　事  實
一、事實概要：原告係十大醫療用品行之負責人，於民國九十年九月十日以其八十九
    年九月四日提醫療用品上貨車時，不慎腰部挫傷併第四、五腰椎解離滑脫，向被
    告申請八十九年九月四日至九十年九月十日間之職業傷害傷病給付。被告以其所
    患為退化性疾病，非職業傷害，乃以九十年十一月六日九十保給字第六○五三三
    七四號書函核定原告所請職業傷病給付按普通傷病辦理，自八十九年十月三十日
    核付至九十年一月十五日止（八十九年十月三十日至八十九年十一月一日及八十
    九年十二月二十五日至九十年一月十五日），按其平均日投保薪資新臺幣（下同
    ）一、四○○元之百分之五十給付二十四日，共計一六、八○○元。原告不服，
    向勞工保險監理委員會申請審議，經該會於九十一年四月二十四日以九十保監審
    字第一九九二號審定書駁回後，提起訴願亦遭決定駁回，遂提起行政訴訟。
二、兩造聲明：
　(一)原告聲明：1.訴願決定及原處分均撤銷。2.被告應給付原告六一三、二○○元。
　(二)被告聲明：駁回原告之訴。
三、兩造之爭點：原告據以申請職業傷病給付之傷害，係退化性疾病或職業傷害？
    (一)原告主張之理由：
    1.原告係「十大醫療用品行」負責人，為參加勞工保險之被保險人，於八十九年
      九月四日提醫療用品上貨車時，因用力過度，導致腰部挫傷併第五腰椎椎弓斷
      裂，乃向被告申請自當日起至九十年九月十日期間之職業傷病給付。被告以經
      調閱就診醫療病歷審查，認原告之傷害為第四、五腰椎滑脫，依醫理見解腰椎
      滑脫為一退化性疾病，非職業傷害，而於九十年十一月六日以九十保給字第六
      ○五三三七四號書函否准原告之申請，僅依普通傷病給付一萬六千八百元。
    2.又原告自八十九年九月四日因執行職務受傷以來，迄今尚未痊癒，仍繼續在國
      立台灣大學醫學院附設醫院（下稱台大醫院）治療中，依勞工保險條例第三十
      四條及第三十六條之規定，自得請求二年期間之職業傷害補償費。
    3.本件爭點主要在原告之第五腰椎椎弓斷裂及L5/S1脫位為一退化性疾病抑或職
      業傷害，原告認所受傷害確為職業傷害，理由如下：
      原告於執行職務受傷即刻前往揚峰骨科診所治療。當時即曾告知范醫師係用
        力提醫療物品上車所致，腰部劇痛，是范醫師所出具之診斷證明書病名即為
        腰部挫傷。
      台大醫院及衛生署新竹醫院診斷證明書所載病名固均為「第四、五腰椎解離
        滑脫」，惟其在醫理上究係何病原告並不清楚，雖被告主張就原告就診醫院
        之相關病歷，送請專科醫師審查，據醫理見解認腰椎解離滑脫為一退化性疾
        病，非職業傷害。惟據原告再度向診治之陳博光醫師詢問，其表示退化性腰
        椎解離滑脫，大多發生在第四、五腰椎間，不會有劇烈疼痛或斷裂情形。而
        依據台大醫院診斷書之醫師囑言及病歷表所載，原告經Ｘ光及手術中均發現
        第五腰椎椎弓斷裂，應有可能為創傷性疾病，及原告之傷係在第五腰椎斷裂
        及L5/S1脫位（此部分病歷所載存放在台大醫院，可調閱或傳訊證人陳博光
        ），是原告係因執行職務而受傷，並非退化性之疾病。訴願決定認陳博光醫
        師之見解僅係臆測，顯係為避免其勞保給付義務，而故意排除經Ｘ光及手術
        中所發現之真實。訴願決定復指原告並無明顯外傷資為退化性疾病之論據，
        惟受有內傷並不一定伴有明顯外傷，為期公正，可傳喚陳博光醫師詢明或將
        原告相關病歷送請具有職業傷害之其他公正專科醫師審查。
    4.被告抗辯原告起訴須有行政處分為前提。按「人民與中央或地方機關間，因公
      法上原因發生財產上之給付，得提起給付訴訟。」行政訴訟法第八條第一項定
      有明文。本件原告與被告間係基於勞工保險條例所生請領保險金之給付，自符
      行政訴訟法第八條之規定。
    5.被告提出台大醫院（九十二）校附醫密字第九二○○二一三七三三號之函復，
      載明原告於八十九年十一月七日至該院初診，自稱背痛症狀已四、五年之久，
      無明顯外傷情形．．．又原告於該院之診斷為「腰椎第五節及薦椎第一節解離
      滑脫」，診斷證明書誤植為「第四、五腰椎解離滑脫」等情，並再送專業醫師
      審查原告所患應屬退化性疾病，認原告非職業性傷病。惟原告門診所述下背痛
      ，係指一般工作勞累所引起之偶然疼痛，與本件並無因果關係。且原告八十九
      年九月四日前從未在任何公私立醫院診所有下背疼痛就診紀錄，係因八十九年
      九月四日執行職務受傷，致背部劇烈疼痛，先至范揚峰骨科診所急診，當時即
      告知係因提醫療物品使勁扭力轉腰所致，是診斷書載明為腰部「挫傷」。嗣治
      療無效，乃轉往台大醫院就診，經主治醫師陳博光診斷，始知原告背部創傷係
      因腰椎椎弓斷裂所致，且認定應有可能為創傷性疾病。又台大醫院診斷書雖載
      為第四、第五腰椎解離滑脫，實係腰椎第五節及薦椎第一節解離滑脫之誤，已
      據該院更正，參酌該院陳博光醫師所開立診斷書醫師囑言之記載：「於Ｘ光及
      89.12.26手術中均發現第五腰椎椎弓斷裂，應有可能為創傷性疾病」，及原告
      詢問陳博光醫師，其告知原告退化性腰椎解離滑脫，大部發生在第四、五腰椎
      間，但不會有劇烈疼痛及斷裂情形，此亦有其所解釋之字條可證，原告開刀之
      處既非第四、五節，且有劇烈疼痛及斷裂，其非退化性疾病迨可確定。
    6.按鑑定係轉助法院對專門性事務判斷之證據方法，鑑定人則係以自己之專業於
      他人訴訟中向行政法院陳述意見之第三人。本件被告所提之鑑定報告僅表明係
      由訴外人黃百粲醫師所為，惟被告並未表明黃百粲可為鑑定人之資格，已不符
      行政訴訟法第一百五十七條之規定。次按「民事訴訟法第三百三十四條，於本
      節準用之。」「鑑定人應於鑑定前具結，於結文內記載必為公正、誠實之鑑定
      ，如有虛偽鑑定，願受偽證之處罰等語。」行政訴訟法第一百七十六條及民事
      訴訟法第三百三十四條定有明文。訴外人黃百粲所為鑑定，依法應先予以具結
      後，其所提之書證始有證據能力，惟其並未依法具結，所出具之意見書應無證
      據能力，不得作為判決之依據。又被告雖以黃百粲之審查意見認原告所受係退
      化性疾病而非職業傷害，惟其係被告所聘任之審查委員，且據被告代理人所陳
      ，黃百粲係職業病醫科，則其立場與專業顯屬可議，反觀替原告開刀之陳博光
      醫師，係台大醫院脊椎外科主任，除具有專業背景外，更係親自操刀治療原告
      之人，其診斷書所記載醫師囑書：「應有可能為創傷性疾病」自較可採。
    7.原告於九十年九月十日填寫給付申請核定通知書時，保險給付期間即載明自八
      十九年九月四日起；九十年十二月十四日之勞工保險爭議事項審議申請書項目
      欄(四)申請審議目的欄內第（二）點亦載明：「職業傷害補償費，按被保險人．
      ．．但以一年為限，連前一年共為二年」，足證被告所辯原告並未先請求給付
      為不實，又被告之原處分、爭議事項審定書及訴願決定內雖均未就原告連前一
      年共二年之請求未置一詞，惟各該處分、爭議事項審定書、訴願決定書既就第
      一年之請求否准，屬繼續請求之第二年之給付，自應包含於該處分內，被告主
      張原告未另為請求及未有行政處分存在，不得起訴請求為無理由。
    8.原告之平均日投保薪資為一千四百元，原告係八十九年九月四日受傷無法工作
      ，依勞工保險條例第第三十四條之規定，應自第四日起（即八十九年九月八日
      ）請求發給職業傷害補助，依同條例第三十六條規定，其請求之天數至九十年
      九月七日止，滿一年共三六五天，可領百分之七十之補償費，金額為三五七、
      七○○元；從九十年九月八日起至九十一年九月八日止，滿一年共三百六十五
      天，其補償費為二五五、五○○元。
    9.原告之傷勢台大醫院診斷證明書原記載為「第四、五腰椎離滑脫」，嗣已更正
      為「腰椎第五節及薦椎第一節解離滑脫」。
  (二)被告主張之理由：
    1.本件原告以於八十九年九月四日提醫療用品上貨車時，不慎致腰部挫傷併第四
      、五腰椎解離滑脫，於九十年九月十二日檢據申請八十九年九月四日至九十年
      九月十日期間職業傷害傷病給付。經被告以原告所患係普通疾病而非職業傷害
      ，按普通傷病辦理，核給自八十九年十月三十日核付至九十年一月十五日止（
      八十九年十月三十日至八十九年十一月一日及八十九年十二月二十五日至九十
      年一月十五日），按其平均日投保薪資一、四○○元之百分之五十給付二十四
      日，共計一六、八○○元。
    2.原告訴稱其於八十九年九月四日提醫療用品上貨車時，因用力過度，導致腰部
      挫傷併第五腰椎椎弓斷裂，即刻前往范揚峰骨科診治，醫師診斷為腰部挫傷，
      台大醫院醫師亦囑言「應有可能為創傷性疾病」，則其係因執行職務而受傷，
      並非退化性之疾病云云。惟據台大醫院於九十年九月十日出具之勞工傷病診斷
      書載略，初診日期為八十九年十一月七日，傷病部位為第四及第五腰椎解離滑
      脫症。復據行政院衛生署新竹醫院於九十年六月十六日出具之乙種診斷證明書
      載略，應診日期為九十年六月十六日，病名為第四及第五腰椎解離滑脫症及該
      院之病情及病歷資料略以，甲○○於八十九年十月二十七日初診，症狀為背痛
      ，並無描述是否為外傷所致，經住院檢查後為退化性腰椎滑脫症。經被告二度
      將相關資料送專業醫師審查意見：「腰椎滑脫為退化性疾病，非職業傷病。」
      「腰椎間盤滑脫一般為退化性疾病，創傷性滑脫極少見，除非是在力量、方向
      和MECHANISM上皆『適當』得嚴重外力所致，而湯君之腰傷並非這樣之傷害；
      台大陳博光醫師之見解（可能為創傷性疾病），只是一個泛泛模糊之臆測而已
      。．．．」，另經勞工保險監理委員會專業醫師審查意見：「同意原審核專科
      醫師意見，其所患之第四及第五腰椎解離滑脫症，為退化性病變，非職業傷害
      ，其無明顯傷害當時之就診紀錄，其主訴僅為下背痛而已，原核定為合理。」
      （見勞工保險監理委員會案卷），是被告認定原告所患非職業傷害，乃按普通
      傷病規定辦理，並無不合。
    3.按「人民因中央或地方機關之違法行政處分，認為損害其權利或法律上利益，
      經依訴願法提起訴願而不服其決定，或提起訴願逾三個月不為決定，或延長訴
      願決定期間逾二個月不為決定者，得向高等行政法院提起撤銷訴訟。」「前項
      給付訴訟之裁判，以行政處分應否撤銷為據者，應於依第四條第一項或第三項
      提起撤銷訴訟時，併為請求。原告未為請求者，審判長應告以得為請求。」為
      行政訴訟法第四條第一項及第八條第二項所明定。本件原告向被告所申請者，
      係為八十九年九月四日至九十年九月十日期間之職業傷病給付，被告所為原核
      定亦僅限於該部分是否符合職業傷病請領規定之處分，本次原告所提訴訟，主
      張被告應核給至九十一年九月八日之職業傷病給付乙節，因其九十年九月十一
      日至九十一年九月八日間之傷病給付，並未向被告提出申請，此部分並未經處
      分、審定及訴願決定，其逕行起訴，顯與上開規定不符。
    4.被告向台大醫院函詢及調閱原告之病歷影本，經該院答復略以，甲○○於八十
      九年十一月七日至該院初診，自稱背痛症狀已四、五年之久，無明顯外傷．．
      ．又其於該院之診斷為「腰椎第五節及薦椎第一節解離滑脫」，手術之位置於
      此處，其出院病歷摘要亦如此診斷，而診斷證明書卻誤植為「第四、五腰椎解
      離滑脫」，特此更正。又上開病歷送請被告專業醫師再予審查，略以：「(一)診
      斷應為腰椎第五節及薦椎第一節解離滑脫才對。(二)八十九年十二月二十五日住
      院病歷主訴慢性下背痛已兩年，未提及任何意外事故。(三)台大八十九年十一月
      二十三日的門診病歷主訴下背痛已四年，未提及任何意外事故。(四)八十九年十
      二月ＭＲＩ檢查顯示腰椎椎間盤退化，退化性解離滑脫等『退化性變化』，並
      無急性傷害的變化或後遺變化。(五)不管從醫理（見所附英文及德文資料），以
      及事證（見前開(二)、(三)、(四)點）來看，此案應屬退化性疾病，既非職業傷害也
      非職業病。」，是被告以其所患係普通疾病而非職業傷害，按普通傷病辦理，
      自無不符。
　　理  由
一、原告起訴後，被告代表人廖碧英於九十三年五月二十日卸任，由副總經理蔡吉安
    代理職務，嗣於同年六月十五日代表人變更為乙○，有行政院令影本可按，均經
    具狀聲明承受訴訟，合先敘明。
二、按「被保險人遭遇普通傷害或普通疾病住院診療，不能工作，以致未能取得原有
    薪資，正在治療中者，自不能工作之第四日起，發給普通傷害補助費或普通疾病
    補助費。」、「被保險人因執行職務而致傷害或職業病不能工作，以致未能取得
    原有薪資，正在治療中者，自不能工作之第四日起，發給職業傷害補償費或職業
    病補償費．．．前項因執行職務而致傷病之審查準則，由中央主管機關定之。」
    、「普通傷害補助費及普通疾病補助費，均按被保險人平均月投保薪資半數發給
    ，每半個月給付一次，以六個月為限。但傷病事故前參加保險之年資合計已滿一
    年者，增加給付六個月。」、「職業傷害補償費及職業病補償費，均按被保險人
    平均月投保薪資百分之七十發給，每半個月給付一次；如經過一年尚未痊癒者，
    其職業傷害或職業病補償費減為平均月投保薪資之半數，但以一年為限。」「保
    險人為審核保險給付或勞工保險監理委員會為審議保險爭議事項，必要時得向投
    保單位、特約醫療院、所或其他有關機關調查被保險人與保險有關之文件。」為
    勞工保險條例第三十三條、第三十四條、第三十五條、第三十六條及第二十八條
    所明定。又「勞工保險監理委員會為審議爭議案件或保險人為核定保險給付認為
    必要時，得向被保險人、受益人、投保單位、各該醫院、診所或經領有執業執照
    之醫師、助產士要求提出報告，或派員調閱各該醫院、診所及投保單位之病歷，
    薪資帳冊、檢查化驗紀錄或Ｘ光照片，被保險人、受益人、投保單位、各該醫院
    、診所及領有執業執照之醫師或助產士均不得拒絕。」勞工保險條例施行細則第
    六十一條亦有明文。
三、原告於九十年九月十日以其八十九年九月四日提醫療用品上貨車時，不慎腰部挫
    傷併第四、五腰椎解離滑脫，向被告申請八十九年九月四日至九十年九月十日間
    之職業傷害傷病給付。被告以其所患為退化性疾病，非職業傷害，按普通傷病核
    付一六、八○○元，原告不服，循序提起行政訴訟，主張如事實欄所載。兩造爭
    執所在為原告據以申請職業傷病給付之傷害，係退化性疾病或職業傷害？原告主
    張其腰椎第五節及薦椎第一節解離滑脫係職業傷害，固據提出台大醫院九十年十
    一月十二日出具之診斷書影本為證，依該診斷書所載，診斷病名為「第四、五腰
    椎解離滑脫」，醫師囑言為「於Ｘ光及12.手術中均發現第五腰椎椎弓斷裂，
    應有可能為創傷性疾病」。惟查：
  (一)原告申請所附台大醫院九十年九月十日出具之勞工傷病診斷書記載，其初診日期
    為八十九年十一月七日，傷病部位為第四及第五腰椎解離滑脫，並未認定為創傷
    性疾病。而行政院衛生署新竹醫院於九十年六月十六日出具之乙種診斷證明書記
    載，原告應診日期為九十年六月十六日，病名為第四、五腰椎解離滑脫。經被告
    向行政院衛生署新竹醫院調閱原告之勞工保險就診摘錄表及相關病歷資料，其勞
    工保險就診摘錄表記載：「病人甲○○於八十九年十月二十七日初診，症狀為背
    痛，並無描述是否為外傷所致，經住院檢查後為第四、五腰椎滑脫。」被告二度
    將其病歷相關資料送請特約專業醫師審查，審查意見為：「腰椎解離滑脫為一退
    化性疾病，非職業傷病」「腰椎滑脫一般為一退化性疾病，創傷性滑脫極少見
    ，除非是在力量、方向和MECHANISM上皆『適當』的嚴重外力所致，而甲○○女
    士的腰傷並非這樣的傷害。我不同意台大陳博光醫師的見解（可能為創傷性疾
    病），只是一個泛泛模糊的臆測而已，誠如大多數醫師的說法一般，因為國內的
    骨科醫師縱然醫術精湛，但對因果關係的瞭解並不深入。我建議依據國外，特別
    是德國的鑑定經驗，如有必要，我願意提供德文資料及其英文翻譯」其就原告傷
    病之審查說明至為詳盡，有前開診斷書、原告之勞工保險就診摘錄表、相關病歷
    資料及醫師審查意見表在原處分卷可徵。原告申請審議後，勞工保險監理委員會
    專業醫師審查意見亦為：「同意原審核專科醫師意見，其所患之第四、五腰椎解
    離滑脫，為退化性變化，非職業傷害，其無明顯傷害當時之就診紀錄，其主訴僅
    為下背痛而已，應予以維持原議認定為合理。」是被告認定原告所患非職業傷害
    ，按普通傷病核定給付，並無不合。
  (二)本件訴訟審理中，被告復向台大醫院函詢及調閱原告之病歷影本，經該院以九十
    二年十二月二十四日（九十二）校附醫秘字第九二○○二一三七三三號函復：「
    ．．．（一）病患甲○○女士於八十九年十一月七日至本院初診，自訴背痛症狀
    已有四、五年之久。無明顯外傷情形。依本院病歷護理紀錄所載，湯女士曾訴及
    於十幾年前，因用力丟垃圾曾發生疼痛現象，並曾接受推拿治療，但未經詳細檢
    查或診斷，亦無明顯事故發生。（二）湯女士於本院之診斷為『腰椎第五節及薦
    椎第一節解離滑脫』，手術之位置位於此處，其出院病歷摘要亦是此診斷，而診
    斷證明書卻誤植為『第四、五腰椎解離滑脫』，特此更正。」被告再將原告之台
    大醫院病歷資料送請特約專業醫師審查，審查意見：「診斷應為第五腰椎第一
    薦椎解離滑脫才對。八十九年十二月二十五日住院病歷主訴慢性下背痛已兩年
    ，未提及任何意外事故。台大八十九年十一月二十三日的門診病歷主訴下背痛
    已四年，未提及任何意外事故。八十九年十二月ＭＲＩ檢查顯示腰椎椎間盤退
    化，退化性解離滑脫等『退化性變化』，並無急性傷害的變化或後遺變化。不
    管從醫理（見所附英文及德文資料），以及事證（見前開(二)、(三)、(四)點）來看，
    此案應屬退化性疾病，既非職業傷害也非職業病。」參以審查醫師黃百粲醫師為
    職業醫學科專科醫師，曾於八十八年至九十二年七月間在財團法人彰化基督教醫
    院開設職業病科門診，有該院九十三年七月十九日九十三彰基院字第九三○七四
    三號函、門診時間表及黃百粲醫師之職業醫學科專科醫師證書影本在卷可稽，其
    專業審查意見明確肯定，自屬可採。而台大醫院骨科陳博光醫師九十年十一月十
    二日出具之診斷書僅於醫師囑言記載「應有可能為創傷性疾病」，並未明確認定
    ，或就認定依據為具體詳盡之專業說明，自不足據以認原告所患係職業傷病，原
    告主張要無可採。
四、從而被告就原告申請八十九年九月四日至九十年九月十日間之職業傷害傷病給付
    ，按普通傷病核發給付，審議審定及訴願決定遞予維持，揆諸首開規定，均無違
    誤，原告徒執前詞，聲請撤銷，請求按職業傷病為給付，為無理由，應予駁回。
五、本件原告原向被告申請八十九年九月四日至九十年九月十日期間之職業傷病給付
    ，被告所為核定、勞工保險監理委員會之審議審定及行政院勞工委員會之訴願決
    定均僅止於此。原告起訴主張被告另應核給九十年九月十一日至九十一年九月八
    日之職業傷病給付，惟其應否為給付，須經被告審核，非屬行政訴訟法八條所定
    因非公法上原因發生財產上給付之訴，原告未向被告依法申請，逕行提起給付訴
    訟，即有未合，應予駁回。
六、原告傷病既經職業病專科醫師提出具體明確之審查意見，業如前述，原告聲請傳
    訊證人陳博光，顯無必要。兩造其餘陳述於判決結果不生影響，無庸一一論列，
    併予敘明。
七、據上論結，本件原告之訴為一部無理由，一部不合法，爰依行政訴訟法第九十八
    條第三項前段，判決如主文。
中　　華　　民　　國　　 九十三　　　年　 　　九　　　月    二十三      日
                 臺 北 高 等 行 政 法 院   第 三 庭
                                審 判 長 法  官　鄭忠仁
                                         法  官　林育如
                                         法  官　楊莉莉
右為正本係照原本作成。
如不服本判決，應於送達後二十日內，向本院提出上訴狀並表明上訴理由，如於本判
決宣示後送達前提起上訴者，應於判決送達後二十日內補提上訴理由書（須按他造人
數附繕本）。
中　　華　　民　　國　　 九十三　　　年　 　　九　　　月    二十三      日
            　　　　　　　　　　　　　   書記官   王俊權
